臺灣高等法院臺中分院刑事判決     100年度選上訴字第1233號
上  訴  人
即  被  告  李瑞堂
選任辯護人  張績寶律師
上  訴  人
即  被  告  何正松
選任辯護人  林瓊嘉律師
上列上訴人即被告因違反公職人員選舉罷免法案件，不服臺灣臺
中地方法院100年度選訴字第2號，中華民國100年4月20日第一審
判決（起訴案號：臺灣臺中地方法院檢察署99年度選偵字第102
號，移送併案審理案號：99年度選偵字第119號），提起上訴，
本院判決如下：
    主  文
原判決撤銷。
李瑞堂共同對於有投票權之人交付賄賂，而約其投票權為一定之
行使，處有期徒刑年陸月。褫奪公權年。未扣案之行求賄賂
現金新臺幣肆仟元與何正松、林秋華連帶沒收，未扣案之行求賄
賂現金新臺幣壹仟元與何正松連帶沒收，未扣案之預備交付賄賂
現金新臺幣陸仟元與何正松、林秋華連帶沒收。
何正松共同對於有投票權之人交付賄賂，而約其投票權為一定之
行使，處有期徒刑貳年陸月。褫奪公權年。未扣案之行求賄賂
現金新臺幣肆仟元與李瑞堂、林秋華連帶沒收，未扣案之行求賄
賂現金新臺幣壹仟元與李瑞堂連帶沒收，未扣案之預備交付賄賂
現金新臺幣陸仟元與李瑞堂、林秋華連帶沒收。
    事  實
一、緣李瑞堂係民國99年第1屆臺中市（直轄市）霧峰區萊園里
    里長選舉之候選人，而何正松為李瑞堂助選，掛名李瑞堂競
    選總部總幹事。詎李瑞堂為求能順利當選，竟與何正松共同
    基於對於有投票權之人交付賄賂，而約其投票權為一定之行
    使之犯意聯絡，由何正松於99年11月16日上午，委託不知情
    之江國樑以門號0000000000號行動電話，撥打林秋華（所涉
    違反公職人員選舉罷免法第99條第1項之行求賄賂、交付賄
    賂犯行，及同條第2項預備交付賄賂犯行部分，業經原審法
    院判處罪刑，未經上訴而告確定）持用之門號0000000000號
    行動電話，邀約林秋華至何正松位在臺中市霧峰區（改制前
    為臺中縣市霧峰鄉，下同）萊園路123巷6號之住處；迨林秋
    華於同日中午，到達何正松之前開住處後，何正松即詢問林
    秋華有關同住臺中市○○區○○路137巷內之住戶計有幾人
    有投票權乙事，而經林秋華計算並答覆33票後（含林秋華1
    戶2票），何正松即向林秋華表示希其見機對於住在同巷內
    （即上開成功路137巷）具有本屆萊園里里長選舉投票權之
    里民行求賄賂，向具有投票權之里民約定其投票權行使予李
    瑞堂，並交付現金新臺幣（下同）3萬5千元予林秋華；林秋
    華明知何正松所囑交付之其中現金3萬1千元，係何正松欲對
    成功路137巷具有投票權之里民約使其等就里長選舉為投票
    權一定之行使以達固票目的之行賄款項，仍與何正松共同基
    於對於有投票權之人交付賄賂，而約其投票權為一定之行使
    之犯意聯絡，收受並允諾將前揭款項以每1有投票權之人1千
    元之金額，交付予住在成功路137巷之里民；另林秋華明知
    該其中2千元係李瑞堂用以對其買票之金錢，卻仍加以收受
    ，而對何正松交付其中1千元賄款約其投票權為一定之行使
    達成意思合致（林秋華涉犯共同對於有投票權之人交付賄賂
    犯行部分，業據原審判處罪刑，未據上訴而告確定，另涉犯
    投票受賄罪嫌部分，則未據檢察官處理），惟林秋華雖一併
    收受林秋華欲交付予其他1名同戶家屬之現金，然自始均無
    將上情轉知及轉交賄款金予其他1名同戶家屬之意，何正松
    就其他1名家屬部分因而僅止於預備交付賄賂階段；所餘2千
    元則為林秋華分發行賄款項之代價。俟林秋華取得上揭款項
    後，即分別於下列時、地，將賄款接續交付予下列具有投票
    權之萊園里里民：
  (一)於99年11月16日中午某時，林秋華至臺中市○○區○○里○
    ○路137巷7號黃鑾英住處，將黃鑾英叫至大門口，把2千元
    賄選款項（未扣案）交付予有投票權之黃鑾英，並囑咐要投
    給「2號」（按李瑞堂登記為2號候選人）即離去。黃鑾英覺
    得不應收受，隨手將2千元放在鞋櫃上，入內與其先生林誠
    二商量，要林誠二傍晚運動時將2千元退還予李瑞堂，而未
    與林秋華就交付賄賂達成意思合致（黃鑾英涉犯投票受賄罪
    嫌部分，由臺灣臺中地方法院檢察署檢察官以99年度選偵字
    第119號處分書為不起訴處分）。林誠二遂於同日下午3、4
    時許外出爬山運動時，途經李瑞堂競選總部，將李瑞堂叫至
    外面，把上開2千元塞進李瑞堂之左邊褲子口袋內，並稱：
    「錢不用，我沒有在收這個」、「朋友歸朋友，選舉的事不
    管什麼人我都沒有在收錢」，而將2千元賄選款項退還予李
    瑞堂。
  (二)於99年11月16日中午某時，林秋華至臺中市○○區○○里○
    ○路137巷15之3號洪秀絹住處，將洪秀絹叫至大門口，把5
    千元賄選款項（已扣案，並執行沒收完畢）交付予有投票權
    之洪秀絹即離開，洪秀娟明知該5千元係選舉候選人用以買
    票之金錢，卻仍加以收受。隔1、2天，洪秀絹與鄰居余秀凰
    倒垃圾聊天時，經余秀凰告知林秋華係為李瑞堂買票，而對
    林秋華交付其中1千元賄款約其投票權為一定之行使達成意
    思合致（洪秀絹涉犯投票受賄罪嫌部分，由臺灣臺中地方法
    院檢察署檢察官以99年度選偵字第119號處分書為緩起訴處
    分）。惟洪秀絹雖一併收受林秋華欲交付予其他4名同戶家
    屬之現金，然自始均無將上情轉知及轉交賄款金予其他4名
    同戶家屬之意，林秋華就其他4名家屬部分因而僅止於預備
    交付賄賂階段。
  (三)於99年11月16日中午某時，林秋華因具有投票權之沈坤鑫舅
    子林金寶1戶4口均不在家，且寄籍在沈坤鑫戶口之廖瑞和午
    睡不起，遂在臺中市○○區○○里○○路137巷15號沈坤鑫
    住處門口，將9千元賄選款項（含沈坤鑫1戶4票4千元、林金
    寶1戶4票4千元及廖瑞和1票1千元，9千元均均已扣案，並執
    行沒收完畢）交付予有投票權之沈坤鑫，並稱：「這是瑞堂
    的」後離開。沈坤鑫明知該9千元係李瑞堂用以買票之金錢
    ，卻仍加以收受，而對林秋華交付其中1千元賄款約其投票
    權為一定之行使達成意思合致（沈坤鑫涉犯投票受賄罪嫌部
    分，由臺灣臺中地方法院檢察署檢察官以99年度選偵字第
    119號處分書為緩起訴處分）。惟沈坤鑫雖一併收受林秋華
    欲交付予其他3名同戶家屬之現金，然自始均無將上情轉知
    及轉交賄款金予其他3名同戶家屬之意，林秋華就沈坤鑫之
    其他3名家屬部分因而僅止於預備交付賄賂階段。迨於同日
    下午1、2時許，沈坤鑫遇到同戶之廖瑞和，即將代為保管之
    1千元賄選款項交予廖瑞和，並稱：「這是李瑞堂的，是林
    秋華寄的」；廖瑞和明知該1千元係李瑞堂用以買票之金錢
    ，卻仍加以收受，而對林秋華交付賄賂約其投票權為一定之
    行使達成意思合致（廖瑞和涉犯投票受賄罪嫌部分，由臺灣
    臺中地方法院檢察署檢察官以99年度選偵字第119號處分書
    為緩起訴處分）。又因林金寶1家人均未在家，沈坤鑫並未
    將林秋華所寄放之4千元賄選款項交予林金寶，林秋華就林
    金寶1家4口部分因而僅止於預備交付賄賂階段。
  (四)於99年11月16日中午某時，林秋華至臺中市○○區○○里○
    ○路137巷18號江權倫住處，進入江權倫住處客廳，詢問江
    權倫家中有幾票，江權倫答以4票，林秋華即將4千元賄選款
    項（未扣案）交付予有投票權之江權倫，並用手指比「2」
    後離開。江權倫明知該4千元係李瑞堂用以買票之金錢，卻
    仍加以收受，而對林秋華交付其中1千元賄款約其投票權為
    一定之行使達成意思合致（江權倫涉犯投票受賄罪嫌部分，
    由臺灣臺中地方法院檢察署檢察官以100年度選偵字第4號處
    分書為緩起訴處分）。惟江權倫雖一併收受林秋華欲交付予
    其他3名同戶家屬之現金，然自始均無將上情轉知及轉交賄
    款金予其他3名同戶家屬之意，並自行花用完畢，林秋華就
    其他3名家屬部分因而僅止於預備交付賄賂階段。
  (五)於99年11月16日下午某時，林秋華至臺中市○○區○○里○
    ○路137巷11之3號張桂美住處按門鈴，張桂美應門後，林秋
    華將4千元賄選款項交付予有投票權之張桂美，並稱：「要
    支持瑞堂，1人1千元，你們有4人」，張桂美答稱：「我們
    有5個人，我們還娶1個媳婦」，林秋華又補賄款1千元予張
    桂美後離開（5千元均已扣案，並執行沒收完畢）。張桂美
    明知該5千元係李瑞堂用以買票之金錢，卻仍加以收受，而
    對林秋華交付其中1千元賄款約其投票權為一定之行使達成
    意思合致（張桂美涉犯投票受賄罪嫌部分，由臺灣臺中地方
    法院檢察署檢察官以99年度選偵字第119號處分書為緩起訴
    處分）。惟張桂美雖一併收林秋華欲交付予其他4名同戶家
    屬之現金，然自始均無將上情轉知及轉交賄款金予其他4名
    同戶家屬之意，並自行買菜花用完畢（張桂美事後另行提供
    5千元供偵辦人員查扣），林秋華就其他4名家屬部分因而僅
    止於預備交付賄賂階段。
  (六)於99年11月16日下午某時，林秋華至臺中市○○區○○里○
    ○路137巷9之2號余秀凰住處，將3千元賄選款項（未扣案）
    交付予有投票權之余秀凰，並交待里長要投給2號李瑞堂。
    余秀凰明知該3千元係李瑞堂用以買票之金錢，卻仍加以收
    受，而對林秋華交付其中1千元賄款約其投票權為一定之行
    使達成意思合致（余秀凰涉犯投票受賄罪嫌部分，由臺灣臺
    中地方法院檢察署檢察官以99年度選偵字第119號處分書為
    緩起訴處分）。惟余秀凰雖一併收受林秋華欲交付予其他2
    名同戶家屬之現金，然自始均無將上情轉知及轉交賄款金予
    其他2名同戶家屬之意，並自行買菜花用完畢，林秋華就其
    他2名家屬部分因而僅止於預備交付賄賂階段。
  (七)於99年11月16日下午某時，林秋華至臺中市○○區○○里○
    ○路137巷17之2號林麗雲住處門口，將3千元賄選款項（已
    扣案，並執行沒收完畢）交付予有投票權之林麗雲，並稱：
    「瑞堂蓋給他」（臺語）後離開。林麗雲明知該3千元係李
    瑞堂用以買票之金錢，卻仍加以收受，而對林秋華交付其中
    1千元賄款約其投票權為一定之行使達成意思合致（林麗雲
    涉犯投票受賄罪嫌部分，由臺灣臺中地方法院檢察署檢察官
    以99年度選偵字第119號處分書為緩起訴處分）。惟林麗雲
    雖一併收受林秋華欲交付予其他2名同戶家屬之現金，然自
    始均無將上情轉知及轉交賄款金予其他2名同戶家屬之意，
    林秋華就其他2名家屬部分因而僅止於預備交付賄賂階段。
二、嗣於99年11月24日，經法務部調查局臺中縣調查站及臺中縣
    警察局霧峰分局接獲檢舉情資後，於同年月26日上午8時30
    分許，持原審法院核發之搜索票，分別至臺中市○○區○○
    路62號之李瑞堂住處、同路123巷6號何正松住處、同區○○
    路137巷9號林秋華住處執行搜索，搜索扣得李瑞堂太太張婷
    如所有與本案無關之霧峰鄉萊園村各鄰人員名冊1本、何正
    松所有與本案無關之記事資料1張；又於同日下午1時30分許
    起，循線通知黃鑾英等人到案說明，並扣得洪秀絹主動提出
    之賄選款項5千元、沈坤鑫主動提出之賄選款項8千元、廖瑞
    和主動提出之賄選款項1千元、張桂美主動提出之賄選款項5
    千元、林麗雲主動提出之賄選款項3千元；復於同日晚間6時
    35分許，由張婷如帶同警方至同萊園路72號李瑞堂競選總部
    扣得李瑞堂所有與本案無關之紅色禮簿1本、花店收據1張。
三、案經法務部調查局臺中市調查處豐原調查站（改制前為法務
    部調查局臺中縣調查站）及臺中市政府警察局（改制前為臺
    中縣警察局）霧峰分局報請臺灣臺中地方法院檢察署檢察官
    偵查起訴。
    理  由
壹、證據能力方面：
  (一)按被告以外之人於審判外之言詞或書面陳述，除法律有規定
    者外，不得作為證據；又被告以外之人於偵查中向檢察官所
    為之陳述，除顯有不可信之情況者外，得為證據，刑事訴訟
    法第159條第1項及第159條之1第2項分別定有明文。查證人
    林秋華、何正松、黃鑾英、洪秀絹、沈坤鑫、廖瑞和、江權
    倫、張桂美、余秀凰、林麗雲於偵查中具結向檢察官所為之
    證述，上訴人即被告李瑞堂（下簡稱被告李瑞堂）及其辯護
    人並未主張有何不適當之處；證人林秋華、黃鑾英、洪秀絹
    、沈坤鑫、廖瑞和、江權倫、張桂美、余秀凰、林麗雲於偵
    查中具結向檢察官所為之證述，上訴人即被告何正松（下簡
    稱被告何正松）及其辯護人並未主張有何不適當之處；且本
    院審酌該偵查筆錄作成時之情況，並無顯有不可信之情況，
    則依刑事訴訟法第159條之1第2項之規定，為傳聞法則之例
    外，有證據能力，本院自得引為判決參考之依據。
  (二)按詰問權係指訴訟上當事人有在審判庭輪流盤問證人，以求
    發現真實，辨明供述證據真偽之權利，其於現行刑事訴訟制
    度之設計，以刑事訴訟法第166條以下規定之交互詰問為實
    踐，屬於人證調查證據程序之一環；與證據能力係指符合法
    律所規定之證據適格，而得成為證明犯罪事實存在與否之證
    據適格，性質上並非相同。偵查中檢察官為蒐集被告犯罪證
    據，訊問證人旨在確認被告嫌疑之有無及內容，與審判期日
    透過當事人之攻防，調查證人以認定事實之性質及目的有別
    。偵查中訊問證人，法無明文必須傳喚被告使之得以在場；
    刑事訴訟法第248條第1項前段雖規定「如被告在場者，被告
    得親自詰問」，事實上亦難期被告有於偵查中行使詰問權之
    機會。此項未經被告詰問之被告以外之人於偵查中向檢察官
    所為之陳述，依刑事訴訟法第159條之1第2項之規定，原則
    上屬於法律規定為有證據能力之傳聞證據，於例外顯有不可
    信之情況，始否定其得為證據。是得為證據之被告以外之人
    於偵查中向檢察官所為之陳述，因其陳述未經被告詰問，應
    認屬於未經合法調查之證據，非為無證據能力，而禁止證據
    之使用。此項詰問權之欠缺，非不得於審判中由被告行使以
    補正，而完足為經合法調查之證據（最高法院97年度台上字
    第356號判決意旨參照）。是證人林誠二於偵查中所為之證
    詞，雖未經被告李瑞堂之詰問，然被告李瑞堂及其選任辯護
    人於審判中已經對證人林誠二當庭及先前之證述進行詰問，
    已賦予被告李瑞堂對證人林誠二詰問之機會，則證人林誠二
    於偵查中之陳述即屬完足調查之證據，而得作為本院判斷之
    依據。被告李瑞堂選任辯護人稱證人林誠二於偵查中之證詞
    無證據能力等語，與前述判決意旨不符，顯有誤會。
  (三)按被告以外之人於審判外之陳述，雖不符刑事訴訟法第159
    條之1至之4之規定，而經當事人於審判程序同意作為證據，
    法院審酌該言詞陳述或書面陳述作成時之情況，認為適當者
    ，亦得為證據；當事人、代理人或辯護人於法院調查證據時
    ，知有同法第159條第1項不得為證據之情形，而未於言詞辯
    論終結前聲明異議者，視為有前項之同意，刑事訴訟法第
    159條之5定有明文。查被告李瑞堂之辯護人知悉林秋華、何
    正松、黃鑾英、洪秀絹、沈坤鑫、廖瑞和、江權倫、張桂美
    、余秀凰、林麗雲於警詢時之陳述有第159條第1項不得為證
    據之情形；被告何正松之辯護人知悉林秋華、黃鑾英、洪秀
    絹、沈坤鑫、廖瑞和、江權倫、張桂美、余秀凰、林麗雲於
    警詢時之陳述有第159條第1項不得為證據之情形；但均未於
    言詞辯論終結前聲明異議，依刑事訴訟法第159條之5第2項
    之規定，視為有同條第1項之同意，為傳聞法則之例外，則
    林秋華、何正松、黃鑾英、洪秀絹、沈坤鑫、廖瑞和、江權
    倫、張桂美、余秀凰、林麗雲於警詢中之陳述有證據能力，
    本院自得引為判決參考之依據。
  (四)按被告之自白，非出於強暴、脅迫、利誘、詐欺、疲勞訊問
    、違法羈押或其他不正之方法，且與事實相符者，得為證據
    ，刑事訴訟法第156條第1項定有明文。本件被告何正松於警
    詢、檢察官偵查中、原審及本院審理時所為之自白，被告何
    正松及其等辯護人於本院審理時均未對被告何正松歷次自白
    之任意性有所爭執，本院參酌各該筆錄之製成，並無強暴、
    脅迫、利誘、詐欺、疲勞訊問、違法羈押或其他不正之方法
    ，且參酌其他證據，足認被告何正松歷次之部分自白與事實
    相符，依刑事訴訟法第156條第1項得為證據。
  (五)本件如事實欄所載扣案之物品，均非屬供述證據而無傳聞法
    則之適用，且上開扣案如犯罪事實欄所載之物品，均係依法
    定程序合法所扣得（即經警持臺灣臺中地方法院核發之搜索
    票所為之合法搜索，參臺灣臺中地方法院檢察署99年度聲搜
    字第75號全卷），復查無其他證據足以證明係執法人員以違
    法手段所取得，且與本案均具有關聯性，當有證據能力。
貳、實體方面：
一、訊據被告李瑞堂固坦承有收到證人林誠二交付之2千元，惟
    否認有何違反公職人員選舉罷免法之規定，辯稱：伊沒有賄
    選等語；訊據被告何正松固坦承其擔任被告李瑞堂之競選總
    幹事，並交付3萬5千元予林秋華，要求林秋華以1票1千元之
    代價，對臺中市○○區○○路137巷內具有投票權里民約定
    其投票權行使予李瑞堂等情不諱，惟否認與被告李瑞堂共同
    基於對於有投票權之人交付賄賂，而約其投票權為一定之行
    使之犯意聯絡，辯稱：伊與另1位里長候選人林國男素有怨
    隙，才自行起意要求林秋華對居住於臺中市○○區○○路
    137巷內之住戶買票等語。然查：
  (一)證人林秋華於原審對於被告何正松交代其以1票1千元之代價
    ，對臺中市○○區○○路137巷內具有投票權里民約定其投
    票權行使予被告李瑞堂，並自被告何正松處領取3萬5千元，
    復於上揭時、地對上開具有投票權之里民交付賄賂、行求賄
    賂、預備交付賄賂等情，於警詢、偵查及原審審理時均供承
    不諱，並於偵查中以證人身分結證屬實在案（參選他卷第7
    至9、13、14頁；選偵卷第43頁；原審卷第49、84頁），核
    與證人黃鑾英（參選他卷第64、65、67至69頁）、洪秀絹（
    參選他卷第17、18、26至29頁）、沈坤鑫（參選他卷第109
    至114、123至125頁）、廖瑞和（參選他卷第85、86、93至
    95頁）、江權倫（參選他卷第150、151、153至155頁）、張
    桂美（參選他卷第33、34、42至44頁）、余秀凰（參選他卷
    第46、47頁、第49至51頁）、林麗雲（參選他卷第53、54、
    60至62頁）等人於警詢之陳述及偵查中之證述內容相符（參
    選他卷第），並有洪秀絹主動提出之賄選款項5千元、沈坤
    鑫主動提出之賄選款項8千元、廖瑞和主動提出之賄選款項1
    千元、張桂美主動提出之賄選款項5千元、林麗雲主動提出
    之賄選款項3千元可資佐證，足見被告何正松上開就其與林
    秋華共同謀議、交付賄款、分工行賄部分之自白，核與事實
    相符，而堪信為真實。
  (二)被告李瑞堂於警詢中辯稱：伊有收到林誠二給伊的2千元，
    伊以為他是要給伊贊助伊選舉的錢，他拿給伊時表示「這2
    千元給你那個」，就將錢塞進口袋等語（參見警卷第4頁背
    面），又於偵查中辯稱：時間伊忘記了，是成立總部時間附
    近，是在下午3、4點，他要去爬山運動時看到伊叫伊，把2
    千元給伊說「我們是老朋友，這一點點給你用」，伊就跟他
    說謝謝，證人林誠二就離開了等語（參選他卷第144頁），
    是被告李瑞堂於警詢、偵查中均辯稱證人林誠二有表示2千
    元要給其使用。然被告李瑞堂於原審審理時卻辯稱：證人林
    誠二沒有說這是什麼錢，他就是塞在伊的口袋裏就走了，伊
    也沒有把他叫回來問他這是什麼錢，之前說2千元是證人林
    誠二贊助是伊自己想的等語（參原審卷第83頁）；又於本院
    審理時辯稱，證人林誠二說這一些錢讓伊拿去用，他的意思
    好像是要助選等語（參本院卷第185頁），被告先後關於證
    人林誠二交付2千元之辯詞，明顯不一，且對證人林誠二交
    付2 千元之情節及原因多有隱匿，顯非無疑。
  (三)證人林誠二於偵查中證稱：被告林秋華於11月某日，到伊家
    門口敲門，伊太太到外面去，出去的情形伊沒有看到，伊太
    太進來後跟伊說被告林秋華拿2千元給她，因為伊太太手痛
    ，叫伊去爬山時把錢拿去還給被告李瑞堂，伊於同日下午3
    、4點去爬山，從被告李瑞堂的總部經過，伊看到被告李瑞
    堂在總部就叫他過來，並跟他說錢不用，伊沒有在收這個，
    並把2千元還給他，伊跟他說朋友歸朋友，選舉的事不管什
    麼人伊都沒有在收錢，他就說一定要這樣嗎，並拜託伊投他
    1票等語（參選他卷第75頁），又證稱：伊是對被告李瑞堂
    說不論是誰，選舉的錢伊都沒有在收，要贊助也要上萬元，
    怎麼可能只有2千元，伊根本沒有說那2千元是要贊助他的等
    語（同上頁）；復於原審審理時證稱：99年11月16日伊有到
    被告李瑞堂的競選總部拿2千元現金給被告李瑞堂，因為伊
    太太黃鑾英手痛，所以伊幫伊太太拿去給被告李瑞堂，是伊
    太太叫伊拿去的，伊太太說是被告林秋華拿給她的，叫他要
    支持2號候選人，2號候選人就是被告李瑞堂，伊去運動的時
    候經過總部，就把被告李瑞堂叫出來，把2千元塞進他的口
    袋裡面，跟他說2千元不用了，被告李瑞堂就笑笑的，也沒
    有說什麼，然後伊就離開去爬山了，伊沒有在管選舉的事情
    ，而且伊自己都自身難保，伊也沒有這些錢去贊助別人等語
    （參原審卷第71頁背面），且證稱：「（檢察官問：你偵查
    中告訴檢察官說你拿2千元給李瑞堂時，你有說錢不用，我
    沒有在收這個，選舉的事，不管什麼人，我都沒有在收錢？
    ）我現在已經忘掉我當時是怎麼說的，但是因為製作偵查筆
    錄時，距離比較近，當時在偵查中如果我有這麼講，應該就
    是事實。」、「（檢察官問：當時李瑞堂是否有回答你『一
    定要這樣嗎』，並拜託你投他1票？」我現在忘記了，時間
    經過太久了，當時在偵查中如果我有這麼講，應該就是事實
    。」（參原審卷第72頁），則證人林誠二於偵查及原審審理
    時均證稱，其在還2千元予被告李瑞堂時，有明確跟被告李
    瑞堂說「錢不用，我沒有在收這個，選舉的事，不管什麼人
    ，我都沒有在收錢」，已明確表示要向被告李瑞堂退還2千
    元賄選款項之意，被告李瑞堂要無誤解為證人林誠二要贊助
    2千元競選經費之可能；況證人林誠二如要贊助競選經費，
    如此體面之事，大可至競選總部內大方提出，並簽名登記，
    何須如此鬼祟，將被告李瑞堂叫至一旁，再將錢塞至被告李
    瑞堂褲袋內，足見證人林誠二所稱返還賄選之陳述為真，被
    告李瑞堂亦應有證人林誠二係退還賄款之認知，其辯稱以為
    證人林誠二係要贊助選舉經費乙節，要無可採。
  (四)被告李瑞堂雖辯稱：伊不知被告何正松替其賄選，伊事後才
    知道何正松為其賄選等語，被告何正松亦辯稱：伊是自行替
    被告李瑞堂賄選等語。然如被告李瑞堂未與被告何正松有賄
    選之犯意聯絡，見證人林誠二突然返還2千元之賄選款項，
    理應驚訝證人林誠二怎會有以其名義發出之賄選款項，並詢
    問來源，以正視聽，惟被告李瑞堂竟絲毫無查明賄選款項來
    源之動作，還回以「一定要這樣嗎」，足徵被告李瑞堂對被
    告何正松替其賄選行為知悉且同意，方毫不驚異地收受證人
    林誠二返還之2千元賄選款項。
  (五)被告何正松雖於原審審理時以證人身分證稱：「（被告李瑞
    堂選任辯護人問：你拿錢給林秋華去買票之前，有無跟李瑞
    堂商量過？）之前我沒有跟他說，是事後我有跟李瑞堂說我
    有拿錢幫他助選，何時跟他說我忘記了，但我記得是拜託林
    秋華之後的同一天下午我遇到李瑞堂時才跟他說的，我是跟
    李瑞堂說我有拜託林秋華向鄰居買票，意思意思一下，李瑞
    堂當時跟我說幹嘛要這樣，我說沒關係，錢都已經發出去了
    ，怎麼能再要回來」、「（被告李瑞堂選任辯護人問：你記
    得是那天下午幾點跟李瑞堂說的嗎？）我記得是大約2、3點
    的時候，因為當時日頭還很高。」、「（被告李瑞堂選任辯
    護人問：李瑞堂是否有跟你說林誠二還他2千元的事情）後
    來李瑞堂有跟我說，好像是隔天他才跟我說的，他跟我說林
    誠二還他錢，他說我們有必要這樣做嗎，我說錢都已經發出
    去了。」、「（被告李瑞堂選任辯護人問：李瑞堂有無跟你
    說這2千元要如何處理？）我跟李瑞堂說，你不會寫說這2千
    元是贊助的，李瑞堂當時本來是要還給我。」（參原審卷第
    74頁背面至第75頁）。惟被告何正松於偵查中以證人身分證
    稱：伊與李瑞堂都各自在工作，見面時間很少，路上曾有見
    面打招呼，但聊天機會很少，99年11月初至11月中旬，與被
    告李瑞堂有遇到過，沒有談到選舉的事，伊會幫被告李瑞堂
    是伊私下要幫他的，伊並沒有跟被告李瑞堂談到選舉的事，
    伊平時不會去被告李瑞堂住處聊天泡茶，伊工作之餘都到上
    山工作，比較少留在村裡，與被告李瑞堂平時沒有話聊，被
    告李瑞堂競選期間，伊沒有與被告李瑞堂本人見面或通話中
    提及要幫他競選，電話通聯部分被告李瑞堂確實有跟伊聯絡
    ，是叫伊去喝酒，競選期間有打電話給伊，叫伊幫忙拉票，
    說伊曾經出來選過，叫伊幫忙他助選，沒有叫伊幫他買票等
    語（參選偵卷第45頁），並未證稱曾於99年11月16日下午2
    、3時許證人林誠二返還賄選款項前，有向被告李瑞堂表示
    拜託被告林秋華向鄰居買票乙節，亦未證稱被告李瑞堂曾於
    隔日向其表示證人林誠二返還賄選款項2千元，證人何正松
    證述前後不一，已非無疑，況被告李瑞堂於原審及本院審理
    時辯稱：警察來找伊之前，伊並不知道被告何正松有幫伊買
    票的事情，伊事後才知道被告何正松為其賄選等語（參原審
    卷第83頁、本院卷第182頁背面），亦與被告何正松於原審
    審理時之前開證詞不符，顯見被告何正松於原審審理之前揭
    證詞，係為替被告李瑞堂圓證人林誠二交付2千元賄選款項
    時，被告李瑞堂為何毫不驚異之破綻，實難單憑被告何正松
    前後不一之證詞，而認被告李瑞堂與被告何正松無賄選之犯
    意聯絡。
  (六)被告何正松雖於偵查、原審及本院審理時迭辯稱：伊與林國
    男素有怨隙，伊乃自行起意為被告李瑞堂賄選，以求使林國
    男不能當選等語，且於原審審理時以證人身分證稱：沒有人
    叫伊去，是伊自己決定要這樣做的，因為伊跟林國男以前有
    恩怨，他們父子是地方的惡霸，所以伊對他們很不滿，林國
    男又出來競選里長，所以伊決定要幫對手李瑞堂助選，而且
    林國男當上里長之後就叫伊不可以跟他說話，他兒子偷人家
    車子撞到別人還不賠他，欠別人錢也不還，當上里長之後就
    要大家都聽他的，他當了4年里長伊都沒有跟他講話，伊對
    這些很不滿，所以才幫李瑞堂助選等語（參原審卷第74頁背
    面），又證稱：林國男是伊二哥的親家，他女兒是伊二哥的
    媳婦，伊跟他的恩怨，也造成我們何家四房分裂，伊跟他的
    恩怨是因為之前伊要去山上蓋亭子要養雞，請人送了一些混
    泥土要去做，林國男就去環保局檢舉伊放置廢土，在派出所
    也說要讓伊關到頭髮長蝨子等語（參原審卷第75頁）；另於
    本院審理時亦一再證稱與林國男結怨甚深等語（參本院卷第
    181頁背面）。惟查：
  1.縱被告何正松與林國男確有怨隙，惟此亦僅足證明被告何正
    松欲使林國男不能當選里長之犯罪動機，尚難認其即自行起
    意為被告李瑞堂賄選，並據以推認被告李瑞堂對被告何正松
    此一賄選作為毫不知情。
  2.被告何正松於原審審理時以證人身分證稱：伊有時候1個月3
    、4萬，有時候可以到10餘萬元，有時候整個月沒有工作可
    以做，工作收入並不穩定，伊的經濟狀況沒有很好等語（參
    原審卷第75頁背面），復證稱：伊家裡的生活開銷主要是伊
    太太、小孩負責，伊如果有做工也會多少拿一點，伊太太1
    個月1萬多元，伊兒子收入，伊沒有問，應該也沒有多少錢
    ，伊沒有向小孩拿錢，伊都是靠伊自己做工的收入，有做就
    有錢，真的都沒有臨時工可以打的時候，伊就到山上耕作把
    伊種的水果拿出來賣等語（參原審卷第76頁）。而經本院查
    詢其96至99年稅務電子閘門財產所得結果，何正松除擁有自
    住房屋外，另有一筆田產及一部1997年份之汽車，再其每年
    約有1至2千餘元不等之利息所得，其外，即未見有大額薪資
    或其他投資收益等所得收入（參本院卷第124至128頁）；又
    其雖於本院審理時辯稱，其交付與林秋華之3萬5千元係因承
    作廣聯營造有限公司工程而獲取之工程款等語（參本院卷第
    73頁背面）；惟查，被告何正松固於99年8月間以信璋企業
    社名義與廣聯營造有限公司簽訂工程合約，並自99年9月18
    日起至99年10月22日止，分別收取工程款1萬元、2萬5千元
    、3萬元、3萬元、3萬6250元不等，此有廣聯營造有限公司
    100年7月18日廣字第1000718006號函檢送之工程合約及付款
    簽收單影本各件可憑（參本院卷第91至119頁）；然被告何
    正松上開各次收取之工程款，均未見存入其存款帳戶內，且
    其存摺帳戶，除台中縣霧峰鄉萊園社區發展協會以其名義申
    設之帳戶存有25萬元之定期存款外，並未見有大額存款，此
    有臺中市霧峰區農會、臺灣銀行營業部、台中商業銀行股份
    有限公司、匯豐（台灣）商業銀行股份有限公司等各銀行函
    文、交易明細等在卷可憑（參本院卷第135至165頁），被告
    何正松亦證稱，其工資收入均用以繳納房屋貸款及生活費用
    ，在廣聯營造有限公司領取之費用，因剷土機受損保養共花
    費6、7萬元，其餘用以繳貸款、信用卡費用等語（參本院卷
    第180頁背面、第181頁）；再被告何正松自98年12月間即積
    欠匯豐銀行信用卡費用，期間均僅繳納數百元不等之最低額
    費用，迄至100年3月1日止仍積欠匯豐銀行信用卡費用11927
    元（參本院卷第148至165頁交易明細），另其亦證稱，大眾
    銀行部分約積欠4、5萬元等語（參本院卷第180頁背面）；
    又其關於如何交付林秋華3萬5千元部分，另於本院證稱，其
    係將99年10月16日收取之3萬元款項再加上自己貼了5千元，
    或10月22日收取3萬6千餘取出3萬5千元，用以交付林秋華等
    語（參本院卷第181頁正、背面），然此與其同日證稱之自
    廣聯營造有限公司收取費用，均花費一空，明顯不符；且與
    其交付林秋華3萬5千元之時間為99年11月16日，時日相距甚
    遠，以其上開證述之金錢消費情形，被告何正松應無故意將
    10月16日或22日收受之款項留存在身邊，直至11月16日始交
    付與林秋華之可能，其上開證詞，實難遽予採信。綜據上述
    ，被告何正松本身經濟條件不佳，收入並不穩定，且尚積欠
    銀行貸款、信用卡卡債等，其稱在被告李瑞堂毫不知情情況
    下，僅為解與林國男個人宿怨，即自行籌款3萬5千元替被告
    李瑞堂賄選，以謀求林國男之不能當選，如此損人不利己之
    事，已難令人理解。
  3.被告何正松於原審準備程序時供稱：並不是被告李瑞堂叫伊
    這麼做的，是伊與林國男的問題，伊不要林國男當選等語（
    參原審第31頁背面），惟被告何正松如未與被告李瑞堂謀議
    ，怎能確定只買成功路137巷之33票就能讓林國男無法當選
    ？對此，被告何正松於原審審理時改稱：因為林國男住在該
    巷巷口，所以伊是針對林國男的鄰居，要他們不要投給林國
    男而已，伊不知道這樣買票是否可以成功，但是伊就是覺得
    林國男的鄰居會比較支持林國男，所以伊就只買那個巷子裡
    的選民等語（參原審卷第75頁背面），然林國男住處係成功
    路116號（參聲搜卷第66頁之電話聯絡簿），其同側尚有成
    功路114巷、120巷，成功路137巷係在林國男住處斜對面（
    地址之雙數號在同側，單數號在另一側；另參被告李瑞堂提
    出之地圖、現場照片，GOOGLE地圖，本院卷第131、132頁、
    第193頁），如被告何正松為了要讓林國男難看，針對林國
    男鄰居買票，亦應針對成功路上4周住戶或同側隔鄰之成功
    路114巷、120巷，方能彰顯讓林國男難看的目的，豈有去買
    斜對面之137巷住戶。
  4.查我國各項公職人員選舉中之村、里長選舉乃係區域屬性甚
    強之地方性選舉，而金錢賄選復係法所不容、隱密性甚高之
    不法作為，欲以此項違法方式進行賄選者，如非對於地方人
    士選舉行為有所知悉了解，斷無任何人士敢於冒然以金錢盲
    目對他人賄選。被告何正松既獲邀擔任被告李瑞堂之競選總
    幹事，則其顯然並非僅係對於選舉事務略知一二之門外漢，
    再由其交付金錢與林秋華之際，尚且先詢問林秋華對其居住
    之137巷中得以掌握之票數，始交付與相當金額3萬5千元（
    林秋華告以共計有33票，加上走路工2千元，參林秋華上揭
    證述內容），足認被告何正松對此部分之賄選行為係有所算
    計之作為，而非盲目交付金錢與他人任意賄選之人。
  5.綜上所述，被告何正松稱為使林國男不當選或使林國男難看
    ，而自行對成功路137巷住戶買票等節，實無可採。
  (七)此外，復有99年直轄市里長選舉候選人抽籤號次名單、林秋
    華所有臺灣大哥大0000000000號行動電話雙向通聯資料查詢
    、被告何正松所有中華電信0000000000號行動電話資料查詢
    （含基地台位置）、被告何正松所有中華電信0000000000號
    市內電話資料查詢（含基地台位置）、江國樑所有威寶電信
    股份有限公司0000000000號行動電話雙向通聯資料查詢、臺
    中市選舉委員會公告各1份在卷可憑，另有洪秀絹主動提出
    之賄選款項5千元、沈坤鑫主動提出之賄選款項8千元、廖瑞
    和主動提出之賄選款項1千元、張桂美主動提出之賄選款項5
    千元、林麗雲主動提出之賄選款項3千元扣案可資佐證；本
    案事證明確，被告李瑞堂、何正松2人上揭犯行，均堪予認
    定，應依法論科。
三、論罪之理由：
  (一)按投票行賄罪之處罰分別規定於刑法第144條及公職人員選
    舉罷免法第99條第1項，而公職人員選舉罷免法第99條第1項
    為刑法第144條之特別法，依特別法優於普通法之規定，應
    優先適用公職人員選舉罷免法。又按公職人員選舉罷免法第
    90條之1第1項之投票行賄罪，係以對於有投票權之人，行求
    、期約或交付賄賂或其他不正利益，而約其不行使投票權或
    為一定之行使為構成要件。所謂行求，係指行賄人自行向對
    方提出賄賂或不正利益，以備交付，祇以行賄者一方之意思
    表示為已足，不以受賄者之允諾為必要；所謂期約，係指行
    賄者與受賄者雙方就期望而為約定於一定期間內交付賄賂或
    利益，乃雙方意思已合致而尚待交付；所謂交付，係指行賄
    者事實上將賄賂或不正利益交付受賄者收受之行為。而行求
    、期約、交付行為，固屬不同之階段行為，然行賄者非必兼
    有該3階段行為為必要，倘不經行求、期約階段，而逕行交
    付者，行賄者成立何罪，應視收賄者與行賄者間有無不行使
    投票權或為一定行使之意思合致為斷；如行賄者與受賄者間
    有意思合致，行賄者固應成立交付賄賂罪，倘無此意思合致
    或被回絕時，行賄者仍成立行求賄賂罪（最高法院96年度台
    上字第2527號判決意旨參照）。
  (二)本件被告李瑞堂、何正松2人與林秋華共同用以行賄之現金
    為每個投票權人1千元，依通常社會上之價值觀念，雖非鉅
    額，然法務部於90年10月8日以法檢字第036885號函所檢附
    「賄選犯行例舉」第2項，以30元之商品價值，作為單純加
    深選民印象之宣傳行為與動搖投票意向之賄選犯行2者之劃
    分基礎，經多年來廣為宣傳，已使多數候選人及選民獲悉，
    並產生合理之信賴，本件行賄之金額為每個投票權人現金1
    千元，顯已高於前述金額甚多，依社會通念之認知，應可認
    定確屬「約以投票權為一定行使」之財物賄賂。被告何正松
    交付林秋華賄款1千元，及林秋華分別交付洪秀絹、沈坤鑫
    、廖瑞和、江權倫、張桂美、余秀凰、林麗雲1千元賄款時
    ，或明示或暗示表示係被告李瑞堂的錢，何正松要求林秋華
    支持被告李瑞堂，林秋華亦要求洪秀絹、沈坤鑫、廖瑞和、
    江權倫、張桂美、余秀凰、林麗雲支持被告李瑞堂，而林秋
    華了解被告何正松所交付之1千元金錢即為行求於里長選舉
    時對被告李瑞堂之支持所用，洪秀絹、沈坤鑫、廖瑞和、江
    權倫、張桂美、余秀凰、林麗雲等人亦均了解林秋華所各自
    交付之1千元賄款即為約其等於里長選舉時對被告李瑞堂之
    支持所用，業據其等於偵查中證述明確，足見被告李瑞堂、
    何正松2人與林秋華（不含自己投票受賄部分）主觀上皆有
    行賄之犯意，客觀上亦有交付賄賂予有投票權之選民，約使
    投票權人為投票權之一定行使，核被告李瑞堂、何正松2人
    與林秋華此部分所為，均係犯公職人員選舉罷免法第99條第
    1項對於有投票權之人，交付賄賂，而約其投票權為一定之
    行使罪（下稱投票交付賄賂罪）。又林秋華交付現金予黃鑾
    英向其表示要支持2號候選人即被告李瑞堂後，為黃鑾英配
    偶林誠二將該2千元退還予被告李瑞堂，核被告李瑞堂、何
    正松2人與林秋華此部分所為，係犯公職人員選舉罷免法第
    99條第1項之對於有投票權之人，行求賄賂，而約其為一定
    之行使罪（下稱投票行求賄賂罪）。
  (三)按刑法上之行求賄賂，指行為人自行主動要求送賄，以行賄
    者一方之意思表示為已足，雖不以對方允諾為必要，惟其行
    賄之意思表示須已達於對方，始克成立（最高法院95年度台
    上字第4610號判決意旨參照）；又公職人員選舉罷免法第99
    條之投票行賄罪所稱預備、行求、期約、交付，乃階段行為
    ，是賄選之意思表示未到達對造，即未著手投票行賄罪之構
    成要件行為，祇屬預備犯。查被告何正松交付林秋華前揭款
    項時，因林秋華未轉知及轉交賄款予其同戶之家屬；林秋華
    交付洪秀絹、沈坤鑫、江權倫、張桂美、余秀凰、林麗雲前
    揭款項時，因洪秀絹、沈坤鑫、江權倫、張桂美、余秀凰、
    林麗雲均未轉知及轉交賄款予其等同戶之家屬，沈坤鑫亦因
    林金寶等人未在家而未轉知，則被告李瑞堂、何正松2人與
    林秋華（不含自己投票受賄罪部分）之賄選意思表示尚未到
    達有投票權之林秋華、洪秀絹、沈坤鑫、江權倫、張桂美、
    余秀凰、林麗雲之同戶家屬及林金寶一家人，應認被告李瑞
    堂、何正松2人與林秋華（不含自己投票受賄罪部分）就林
    秋華、洪秀絹、沈坤鑫、江權倫、張桂美、余秀凰、林麗雲
    之同戶家屬及林金寶一家人賄選部分，尚屬預備階段，是此
    均係犯公職人員選舉罷免法第99條第2項之預備對於有投票
    權之人，交付賄賂，而約其投票權為一定之行使罪（下稱預
    備投票交付賄賂罪）。
  (四)按共同正犯之意思聯絡，原不以數人間直接發生者為限，即
    有間接之聯絡者，亦包括在內，如甲分別邀約乙、丙犯罪，
    雖乙、丙間彼此並無直接之聯絡，亦無礙於其為共同正犯之
    成立（最高法院77年台上字第2135號判例意旨參照）。查被
    告李瑞堂、何正松謀議後，由被告何正松尋得林秋華進行交
    付賄款之行為，則被告李瑞堂雖不必然知悉被告何正松係覓
    得林秋華為此等後續行為，林秋華亦不必然得知被告李瑞堂
    與何正松間之內部分工情形，然被告李瑞堂與林秋華從渠等
    之犯罪行為，已足以認定尚有他人參與，而有直接、間接與
    之有犯意聯絡及行為分擔，是均應論以共同正犯。另對林秋
    華交付賄賂及對林秋華家屬預備交付賄賂部分，僅被告李瑞
    堂、何正松2人為共同正犯，併予敘明。
  (五)被告李瑞堂、何正松對林秋華、洪秀絹、沈坤鑫、江權倫、
    張桂美、余秀凰、林麗雲行賄同時，亦委請上開人等將行賄
    之意思轉知其等同戶家屬及林金寶一家人，各係同時觸犯公
    職人員選舉罷免法第99條第1項投票交付賄賂及同條第2項投
    預備交付賄賂之罪名，然因所侵害者僅為一國家法益，並未
    侵害數法益，應各僅成立單純一罪，不成立想像競合犯。檢
    察官起訴書雖未論及上述投票預備行賄之部分，然此部分與
    起訴論罪之投票交付賄賂部分，具單純一罪關係，本院自得
    併予審究。
  (六)按刑法於94年2月2日修正公布（95年7月1日施行）刪除連續
    犯規定之同時，對於合乎接續犯或包括的一罪之情形，為避
    免刑罰之過度評價，已於立法理由說明委由實務以補充解釋
    之方式，發展接續犯之概念，以限縮數罪併罰之範圍。又按
    公職人員選舉罷免法第99條第1項對於有投票權之人交付賄
    賂罪，就該罪規定之本來意涵而論，係在藉以防制賄選，以
    維護純淨之選風，而保障選舉之公正、公平與正確。從其犯
    罪構成要件觀察，係以對於有投票權之人交付賄賂（即所謂
    「買票」），而約其不行使投票權或為一定之行使為其內涵
    。而賄選買票，依通常社會經驗，恆需分別對多數有投票權
    人同時或先後進行多次接續為同種類之賄選買票行為，始有
    可能獲得足以影響投票結果之票數。否則若僅對單一有投票
    權之人實行1次賄選行為，顯然無從達到其犯罪之目的。故
    多次投票行賄行為，在刑法刪除連續犯規定之前，通說係論
    以連續犯。然鑑於公職人員選舉，其前、後屆及不同公職之
    間，均相區隔，選舉區亦已特定，以候選人實行賄選為例，
    通常係以該次選舉當選為目的。是於刪除連續犯規定後，苟
    行為人主觀上基於單一之犯意，以數個舉動接續進行，而侵
    害同一法益，在時間、空間上有密切關係，依一般社會健全
    觀念，難以強行分開，在刑法評價上，以視為數個舉動之接
    續實行，合為包括之一行為予以評價，較為合理，於此情形
    ，即得依接續犯論以包括之一罪。否則，如係分別起意，則
    仍依數罪併合處罰，方符立法本旨（最高法院99年6月29日
    第5次刑事庭會議決議參照）。查本件被告李瑞堂、何正松2
    人所為上開買票行為，乃係基於單一之犯意，在特定單一之
    選區，為使特定單一之候選人（被告李瑞堂）當選之目的，
    而接續在相近之時間（同1日中午至下午），在相近之地點
    （成功路137巷內），以相同之模式向同選舉區上開有投票
    權之受賄者行求賄賂、交付賄賂，且侵害同一法益，依上說
    明，被告2人接續數次行求賄賂、交付賄賂之行為，刑法評
    價上應均僅成立接續犯一罪，公訴意旨認被告李瑞堂、何正
    松2人所為應成立集合犯一罪，容有誤認。又起訴書雖未就
    被告李瑞堂、何正松2人對林秋華交付賄賂部分起訴，惟此
    部分與已起訴部分，有接續犯之實質上一罪關係，為起訴效
    力所及，本院自得併予審理，附此敘明。
  (七)按公職人員選舉罷免法第99條第5項前段規定，犯第1項或第
    2項之罪，在偵查中自白者，減輕其刑。所謂自白，乃被告
    對自己犯罪事實之全部或一部之供述之謂，被告所供述者，
    不必限於構成要件該當事實，即除供述構成要件該當事實外
    ，另外主張違法阻卻事由或責任阻卻事由，猶不失為自白（
    最高法院93年臺上字第2870號判決意旨參照）；又公職人員
    選舉罷免法第99條第5項規定，並無自白後否認犯罪即不適
    用之除外規定，審判中翻異否認，乃其防禦權之正當行使，
    尤非法之所禁（最高法院89年度台上字第1341號判決要旨參
    照）。查被告何正松於偵查中供稱：「檢察官問：林秋華當
    天有無到你住處？）有，約中午時到我住處。」、「（檢察
    官問：到你住處後發生何事？）林秋華到我家後，我有拿3
    萬5千元給林秋華，並拜託他跟2號李瑞堂拉票，3萬5千元是
    給林秋華發給他的鄰居，以1票1千元方式發放。」、「（檢
    察官問：3萬5千元發幾票？）我不清楚，那天我工作完領了
    3萬5千元回來就交給林秋華。」、「（檢察官問：林秋華稱
    有數幾票給你聽有何意見？）在我家時我把錢拿給他，並說
    如果不夠再跟我講，我忘記他有沒有跟我說買了幾票，如果
    不夠他會跟我講。」、「（檢察官問：為何要幫李瑞堂拉票
    ？）因為我與林國男有私人恩怨，以前林國男有檢舉我，也
    有抹黑我，說一些有的沒有的。」、「（檢察官問：就涉犯
    違反選舉罷免法之行賄罪是否認罪？）我認罪。」（參選偵
    卷第44頁），由上可知，被告何正松於偵查中已明確供述要
    對犯罪事實欄所述之人行求或交付賄賂或預備交付賄賂，並
    約其等投票權為投給被告李瑞堂之一定行使，已明確陳述構
    成要件該當事實，顯於偵查中已就起訴事實所違反公職人員
    選舉罷免法之犯罪事實自白在卷，被告何正松所犯之交付賄
    賂罪應依公職人員選舉罷免法第99條第5項前段之規定減輕
    其刑。被告何正松雖未就與被告李瑞堂共犯本案乙節自白不
    諱，然此部分僅係能否適用公職人員選舉罷免法第99條第5
    項後段因而查獲候選人為正犯或共犯，減輕或免除其刑之規
    定，尚難將被告何正松自白對黃鑾英等人行賄部分恝置不論
    ，附此敘明。另本案係因秘密證人B1向法務部調查局臺中縣
    調查站檢舉，而經警於99年11月26日持原審法院核發之搜索
    票至被告李瑞堂住處執行搜索，可見被告何正松於偵查中自
    白前，警方即因證人檢舉而得知被告李瑞堂涉嫌行賄之犯行
    ，且被告何正松之自白亦均止於其行賄犯行，未向上敘及被
    告李瑞堂，是被告何正松自無公職人員選舉罷免法第99條第
    5項後段規定之適用，併此敘明。
  (八)按刑法第59條之酌減其刑，必須犯罪另有特殊之原因與環境
    等情狀，在客觀上足以引起一般之同情，認為確可憫恕，且
    即予宣告法定最低度之刑，猶嫌過重者，始有其適用。本件
    被告何正松曾任改制前之萊園村村長多年（參選他卷第128
    頁，被告何正松警詢筆錄），其與被告李瑞堂等2人明知政
    府再三重申杜絕賄選之禁令，不思清白參與選舉活動，樹立
    民主政治之典範，其等2人為圖使被告李瑞堂當選，率為本
    案犯行，所為已嚴重妨害社會善良風氣，破壞民主法治秩序
    ，本院因認其等所為在客觀上尚難認有何情堪憫恕之情，爰
    均不援引刑法第59條規定減輕其刑，附此說明。
四、撤銷改判之理由：
    原審認被告李瑞堂、何正松2人犯罪事證明確，犯行堪以認
    定，予以論罪科刑，固非無見。惟按職人員選舉罷免法第99
    條第3項規定：預備或用以行求期約或交付之賄賂，不問屬
    於犯人與否，沒收之。此項沒收為刑法第38條沒收之特別規
    定，採絕對義務沒收主義，祇要係預備或用以行求期約或交
    付之賄賂，不論是否屬於被告所有或已否扣案，法院均應宣
    告沒收，並無自由裁量之餘地。但如其賄賂已交付予有投票
    權之人收受，因收受者係犯刑法第143條第1項之投票受賄罪
    ，其所收受之賄賂應依同條第2項規定沒收之，如全部或一
    部不能沒收時，追徵其價額。故犯投票行賄罪者，其已交付
    之賄賂固應依刑法第143條第2項之規定，於其對向共犯所犯
    投票受賄罪之從刑宣告沒收、追徵，而毋庸再依上開規定重
    複宣告沒收。惟若對向共犯（即收受賄賂者）所犯投票受賄
    罪嫌業經檢察官依刑事訴訟法第253條規定為不起訴處分，
    或依同法第253條之1為緩起訴處分確定者，則收受賄賂之對
    向共犯既毋庸經法院審判，其所收受之賄賂即無從由法院依
    刑法第143條第2項之規定宣告沒收、追徵。至刑事訴訟法第
    259條之1雖規定：檢察官依同法第253條或第253條之1為不
    起訴或緩起訴之處分者，對供犯罪所用、供犯罪預備或因犯
    罪所得之物，以屬於被告者為限，「得」單獨聲請法院宣告
    沒收。惟其特別限制供犯罪所用、供犯罪預備或因犯罪所得
    之物，必須「屬於被告者」，始「得」由檢察官單獨聲請法
    院宣告沒收，與刑法第38條第1項第2、3款及第3項規定之內
    容相仿，而與前揭公職人員選舉罷免法第99條第3項規定「
    不問屬於犯人與否」均沒收之，範圍並不相同。且該法條用
    語既曰「得」，而非曰「應」，則檢察官是否依該條規定單
    獨聲請法院宣告沒收，仍有裁量權。若檢察官未依上述規定
    單獨聲請法院宣告沒收，或不合於上述單獨聲請沒收規定之
    要件而未獲准宣告沒收，則法院自仍應依公職人員選舉罷免
    法第99條第3項之規定，將犯投票行賄罪者所交付之賄賂，
    於投票行賄罪之本案予以宣告沒收，始符立法本旨（最高法
    院100年度台上字第2424號判決意旨參照）。本件收受賄賂
    之對向共犯江權倫、余秀凰均經檢察官為職權不起訴處分確
    定，另林秋華涉犯收受賄賂之對向共犯部分，雖未經檢察官
    偵辦，惟檢察官嗣雖於100年1月24日對於洪秀絹、張桂美、
    林麗雲、沈坤鑫及廖瑞和等人收受之賄賂（含為其等家屬代
    收之金額）聲請法定裁定宣告沒收，惟並未依刑事訴訟法第
    259條之1規定，就江權倫、余秀凰、林秋華所犯收受賄賂之
    賄賂，單獨聲請法院將其等收受之賄賂1千元宣告沒收，此
    有臺灣臺中地方法院檢察署100年6月22日中檢輝致99選偵
    119字第092609號函檢送之該署100年度聲沒字第46號檢察官
    聲請書及臺灣臺中地方法院100年度聲字第895號裁定各乙份
    在卷可憑，參本院卷第66至68頁），則依上述說明，原判決
    自應依公職人員選舉罷免法第99條第3項之特別規定將上述
    江權倫、余秀凰、林秋華所收受之賄賂各1千元（合計3千元
    ）宣告沒收，否則其等收受之賄賂即無從處理。原審未及審
    酌檢察官是否已依刑事訴訟法第259條之1規定單獨聲請法院
    將江權倫、余秀凰、林秋華等人所各自收受之1千元宣告沒
    收，容有未洽；本件被告李瑞堂、何正松2人提起上訴，各
    以前揭各詞置辯，指摘原判決不當，雖無理由，但原判決既
    有前揭可議之處，即屬無可維持，應由本院將該部分撤銷改
    判。
五、量刑及沒收之說明：
  (一)爰審酌選舉乃民主政治最重要之表徵，須由選民評斷候選人
    之才德、品行、學識、操守、政見而選賢與能，其攸關國家
    政治之良窳、法律之興廢、公務員之進退，影響國家根基及
    人民權利至深且鉅，不得使金錢或其他利益介入選舉，抹滅
    實行民主政治之真意，而賄選實為敗壞選風之主要根源，故
    世界各民主法治國家莫不懸為厲禁，全力遏止，治安機關有
    鑑於國內社會環境急速變遷，民眾法治觀念尚待加強，因此
    ，每逢選舉開始前，均利用各傳播媒體積極宣導政府查辦賄
    選之決心，並籲請全體候選人及民眾共同摒棄賄選，詎被告
    李瑞堂為求競選里長成功，被告何正松為使被告李瑞堂競選
    里長成功，竟不惜行賄具有投票權之里民，對整體選舉風氣
    影響匪淺，所為自屬未當，暨渠等素行、犯罪動機、目的、
    行賄對象人數、行賄金額及犯後態度等一切情狀，各量處如
    主文第2、3項所示之刑。
  (二)按犯本章之罪或刑法分則第6章之妨害投票罪，宣告有期徒
    刑以上之刑者，並宣告褫奪公權，公職人員選舉罷免法第1
    13條第3項定有明文。被告3人既因違反公職人員選舉罷免法
    第99條第1項之罪而被論罪科處有期徒刑，自均應依據公職
    人員選舉罷免法第113條第3項之規定及刑法第37條第2項規
    定，分別宣告褫奪公權如主文第2、3項所示。
  (三)本件被告何正松之宣告刑已逾2年以上，其請求宣告緩刑，
    於法尚有未合，附此說明。
  (四)沒收部分：
  1.按共同正犯預備或用以行求、期約或交付之賄賂為新臺幣時
    ，因係合併計算，為避免執行時發生重複沒收之情形，故各
    共同正犯之間係採連帶沒收主義，於裁判時應諭知被告共同
    犯罪所得之財物應與其他共同正犯連帶沒收之。但若共同正
    犯預備或用以行求期約或交付賄賂（如現金）之全部或一部
    業經扣案，則該扣案部分之應沒收物既無發生重複執行沒收
    之虞，即無適用共同正犯連帶沒收主義之餘地。依公職人員
    選舉罷免法第99條第3項規定宣告沒收時，僅須對於未扣案
    部分賄賂諭知共同正犯連帶沒收之旨，而就已扣案部分款項
    逕依上述規定宣告沒收即可，無庸一併諭知與其他共同正犯
    連帶沒收（最高法院98年度台上字第7877號判決意旨參照）
    。經查：
  (1)被告李瑞堂、何正松2人與林秋華共同用以行求黃鑾英之賄
    款2千元，因黃鑾英配偶林誠二退還被告李瑞堂而未實際收
    受，就此2千元賄款，未據扣案，且無對向犯，應依公職人
    員選舉罷免法第99條第3項規定，於被告李瑞堂、何正松2人
    所犯主刑後宣告與林秋華連帶沒收之。
  (2)被告李瑞堂、何正松共同預備用以向林秋華家屬行賄之賄款
    1千元，雖未扣案，然係被告李瑞堂、何正松共同預備交付
    之賄賂，應依公職人員選舉罷免法第99條第3項之規定，不
    問屬於犯人與否，於被告李瑞堂、何正松所犯主刑後宣告與
    林秋華連帶沒收之。
  (3)被告李瑞堂、何正松2人與林秋華共同分別預備用以向江權
    倫家屬行賄之賄款3千元、預備向余秀凰家屬行賄之賄款2千
    元，上開尚未到達行賄對象之5千元，雖未扣案，然係被告
    李瑞堂、何正松2人與林秋華共同預備交付之賄賂，應依公
    職人員選舉罷免法第99條第3項之規定，不問屬於犯人與否
    ，於被告李瑞堂、何正松2人所犯主刑後宣告與林秋華連帶
    沒收之。
  (4)被告李瑞堂、何正松2人共同用以行求林秋華1千元，林秋華
    另觸犯刑法第143條第1項之投票受賄罪，雖檢察官尚未就林
    秋華投票受賄罪部分起訴，另被告李瑞堂、何正松2人與林
    秋華共同用以向江權倫、余秀凰行求之賄款各1千元，雖均
    未扣案，惟因檢察官是否聲請宣告沒收，仍有裁量權，揆諸
    前揭說明，自仍應依公職人員選舉罷免法第99條第3項規定
    ，就被告李瑞堂、何正松2人與林秋華共同對江權倫、余秀
    凰行賄部分，對犯投票行賄罪之被告李瑞堂、何正松2人所
    犯主刑後宣告與林秋華連帶沒收之；就被告李瑞堂、何正松
    2人共同用以以行求林秋華部分，對犯投票行賄罪之被告李
    瑞堂、何正松2人所犯主刑後宣告連帶沒收之。
  2.按公職人員選舉罷免法第90條之1第3項（修正前，現為99條
    第3項）固規定預備或用以行求期約或交付之賄賂，不問屬
    於犯人與否，沒收之。但如其賄賂已交付與有投票權之人收
    受，因收受者係犯刑法第143條第1項之投票受賄罪，其收受
    之賄賂應依同法條第2項之規定沒收之，如全部或一部不能
    沒收時，追徵其價額。故犯投票行賄罪者，其已交付之賄賂
    ，自應依刑法第143條第2項之規定，於其對向共犯所犯投票
    受賄罪之從刑宣告追徵、沒收，不得再依上開規定沒收。其
    對向共犯所犯刑法第143條第1項之投票受賄罪，倘經檢察官
    依刑事訴訟法第253條規定，為職權不起訴處分；或依同法
    第253條之1規定，為緩起訴處分，上揭已交付予對向共犯之
    賄賂，亦應由檢察官依同法第259條之1規定，聲請法院對該
    對向共犯宣告沒收，仍不得依公職人員選舉罷免法第90條之
    1第3項規定，對犯投票行賄罪或預備犯投票行賄罪之被告宣
    告沒收（最高法院95年度台上字第2407號判決意旨參照）。
    經查：
  (1)被告李瑞堂、何正松2人與林秋華共同分別預備用以向洪秀
    絹家屬行賄之賄款4千元、預備向沈坤鑫家屬行賄之賄款3千
    元、預備向林金寶一家人行賄之賄款4千元、預備向林麗雲
    家屬行賄之賄款2千元，上開尚未到達行賄對象之共1萬3千
    元，業經扣案，並經檢察官聲請原審法院另案裁定宣告沒收
    ，且已執行完畢（參上揭臺灣臺中地方法院檢察署100年6月
    22日覆函暨附件，及本院卷第195頁至第198頁所附洪秀絹、
    林麗雲、沈坤鑫、廖瑞和臺灣高等法院被告前案紀錄表），
    爰不予以重複宣告沒收。
  (2)本案行賄犯行之對向共犯洪秀娟、沈坤鑫、廖瑞和、張桂美
    、林麗雲所為之投票受賄犯行，業經臺灣臺中地方法院檢察
    署檢察官分別以99年度選偵字第119號、100年度選偵字第4
    號處分書為緩起訴處分，則渠等所收受之賄賂各1千元（共
    計7千元），已由檢察官依刑事訴訟法第259條之1規定，聲
    請法院對該對向共犯裁定宣告沒收，並執行完畢，此有前揭
    臺灣臺中地方法院檢察署檢察官聲請書及臺灣臺中地方法院
    裁定及臺灣高等法院被告前案紀錄表在卷可參，自無庸再依
    公職人員選舉罷免法第99條第3項規定，對犯投票行賄罪之
    被告李瑞堂、何正松2人宣告沒收。
  (3)按公職人員選舉罷免法第99條第3項之規定，係刑法第38條
    第3項但書所謂之特別規定，採義務沒收主義，故苟能證明
    係預備或用以行求期約或交付之賄賂，不問屬於犯人與否，
    均應宣告沒收，不以當場搜獲扣押者為限。倘該應沒收之賄
    賂物係屬金錢時，因金錢為代替物，重在兌換價值，而不在
    原物，自難拘泥於沒收原物之理論，認沒收販賣毒品所得之
    金錢，以當場搜獲扣押者為限，苟能證明其為行賄之款項，
    均應予以沒收（最高法院92年度台上字第5227號判決、87年
    臺上字第4210號判決意旨參照）。被告李瑞堂、何正松2人
    與林秋華共同分別預備用以向張桂美家屬行賄之賄款4千元
    雖遭張桂美自行買菜花用完畢，惟張桂美事後另行提供5千
    元（含張桂美收受之賄賂1千元，如前(2)所述，已裁定宣告
    沒收並執行完畢）供偵辦人員查扣，其中4千元業經檢察官
    聲請原審法院另案裁定宣告沒收，復已執行完畢（參上揭臺
    灣臺中地方法院檢察署100年6月22日覆函暨附件，及本院卷
    第194頁所附張桂美臺灣高等法院被告前案紀錄表），爰不
    予以重複宣告沒收。
  3.林秋華受領之分發賄款2千元走路工費用，為其個人自其他
    二位共犯處所得之代價，已為其取得所有，非被告李瑞堂、
    何正松2人共同所得，原審法院已依刑法第38條第1項第3款
    規定於林秋華所處罪刑項下予以宣告沒收，併此敘明。
  4.扣案之霧峰鄉萊園村各鄰人員名冊1本係被告李瑞堂太太張
    婷如所有，記事資料1張係被告何正松所有，紅色禮簿1本、
    花店收據1張係被告李瑞堂所有，並無證據足以證明與本案
    被告李瑞堂、何正松2人所犯之對於有投票權人交付賄賂罪
    有直接之關聯，又非依法應沒收之物，均爰不另為沒收宣告
    之諭知。
據上論斷，應依刑事訴訟法第369條第1項前段、第364條、第299
條第1項前段，公職人員選舉罷免法第99條第1項、第3項、第5項
、第113條第3項，刑法第11條、第28條、第37條第2項，判決如
主文。
本案經檢察官鍾宗耀到庭執行職務。
中    華    民    國   100    年    10    月    18    日
            刑事第二庭  審判長法  官  邱  顯  祥
                              法  官  張  國  忠
                              法  官  王  鏗  普
以上正本證明與原本無異。
如不服本判決應於收受送達後十日內向本院提出上訴書狀，其未
敘述上訴理由者，並得於提起上訴後十日內向本院補提理由書（
均須按他造當事人之人數附繕本）「切勿逕送上級法院」。
                              書記官  詹  雅  婷
中    華    民    國   100    年    10    月    18    日